臺灣彰化地方法院民事判決　　　　　100年度訴字第438號
原　　　告　許川地
訴訟代理人　楊振裕律師
被　　　告　許林雪娥
訴訟代理人　許惠珍
上列當事人間所有權移轉登記事件，本院於民國100年8月10日言
詞辯論終結，判決如下：
    主  文
被告應將如附表所示二筆土地應有部分各二分之一所有權移轉登
記予原告。
原告其餘之訴駁回。
訴訟費用由被告負擔。
原告假執行之聲請駁回。
    事實及理由
壹、程序方面：
    按訴狀送達後，原告固不得將原訴變更或追加他訴，但請求
    之基礎事實同一者，不在此限，民事訴訟法第255條第1項第
    2款定有明文。查本件原告原起訴請求：(一)被告應將如附表
    所示2筆土地應有部分各2分之1所有權移轉登記予原告；(二)
    原告願供擔保請准宣告假執行；嗣於民國100年8月10日本院
    言詞辯論期日具狀並當庭以言詞變更聲明為：(一)被告應將如
    附表所示2筆土地應有部分各2分之1所有權移轉登記予原告
    ；(二)前項移轉登記，被告應配合申請土地作農業使用證明書
    （即農地農用證明書）；(三)前二項請求，原告願供擔保請准
    宣告假執行，查原告據以請求之基礎事實並未變更，其所為
    訴之追加，核與上開規定並無不合，應予准許。
貳、實體方面：
一、原告起訴主張：被告係原告之兄即訴外人許加和之配偶。緣
    如附表所示2筆土地（以下合稱系爭土地）係原告與許加和
    前於民國61年間以雙方共同出資經營之鑄造（俗稱翻砂）工
    廠所得獲利購買，惟因受限於當時之法令規定，無法辦理系
    爭土地應有部分各2分之1共有之登記，且許加和又以原告不
    識字，不會辦理所有權過戶手續為由，故約定將系爭土地暫
    時借名登記於被告名下，迨日後法令修正為可以登記共有時
    ，被告即應將系爭土地應有部分各2分1之所有權移轉登記予
    原告取得，而在尚未辦理前揭所有權移轉登記前，系爭土地
    則由原告使用，並在其上種植香蕉、蔬菜、樹木等植物。茲
    因原告獲悉法令已經修訂，刪除農地不能移轉登記為共有之
    規定，加上原告年事已高，恐日後兩造家族間就此財產發生
    糾紛，故於許加和過世前即表示希望明確解決系爭土地權利
    歸屬問題，但未有結果，嗣於許加和過世後，原告仍繼續向
    被告主張權利，並分別於99年10月12日及99年11月18日前往
    被告位於彰化縣彰化市○○街108號住處，與被告協商將系
    爭土地各2分之1所有權移轉登記予原告之相關事宜，然被告
    雖口頭承諾立即辦理過戶，卻仍遲遲無所作為。嗣於99年11
    月中旬，原告再委由原告之弟代為向彰化縣彰化市公所提出
    調解之聲請，要求被告出面協商移轉系爭土地2分之1所有權
    予原告之相關事宜，惟被告到場後卻仍拒不願依原告之請求
    履行，以致協調未果，而由原告依調解委員之建議當場撤回
    調解聲請。茲為維原告之權利，爰以起訴狀繕本送達，終止
    兩造間借名登記契約。查修正前土地法第30條第1項前段規
    定「私有農地所有權之移轉，其承受人以能自耕者為限，並
    不得移轉為共有」，及農業發展條例第30條前段規定「每宗
    耕地不得分割或移轉為共有」等規定，已於89年1月26日刪
    除，則如附表所示之系爭土地即得將其中應有部分各2分之1
    登記為原告共有，而兩造間借名登記契約既經終止，系爭土
    地應有部分各2分之1所有權仍登記為被告名義，對被告而言
    ，即屬不當得利，且使原告受有損害，爰依不當得利法律關
    係及借名登記契約終止後之法律關係，請求被告將系爭土地
    應有部分各2分之1所有權移轉登記予原告；又原告為減省額
    外支出土地增值稅，故請求被告就上開移轉登記應配合申請
    土地作農業使用證明書（即農地農用證明書）。再被告與原
    告之配偶廖水玉固曾私下就系爭土地移轉登記事宜簽定移轉
    契約書，並由代書製作土地所有權買賣移轉契約書，欲將附
    表編號1所示土地應有部分1640分之640，及附表編號2所示
    土地應有部分2分之1之所有權移轉登記予原告之子女許季蓁
    、許紳寶、許舒宜等三人共有。惟因被告未依兩造原先商定
    土地一人一半之方式辦理所有權移轉登記，故原告認為被告
    並未履行將系爭土地借名登記之2分之1所有權全部返還之義
    務，始停止委託代書辦理所有權移轉登記事宜。實者，被告
    以其需領取農保津貼而主張就附表編號1所示土地部分，先
    由其保留應有部分1640分之1000（即1000平方公尺），僅將
    應有部分1640分之640（即640平方公尺）移轉予原告，應非
    有理。蓋被告上開主張已違反兩造間最初借名登記之約定。
    況被告縱將附表編號1所示土地應有部分2分之1所有權移轉
    登記予原告，仍無損於其農會會員及農民健康保險之資格。
    是若認被告與原告之配偶廖水玉簽定之上揭契約書果有拘束
    原告之效力，亦應認被告所主張之條件早已成就，被告仍應
    將附表編號1所示土地應有部分2分之1所有權移轉登記予原
    告等語。並聲明：(一)被告應將如附表所示2筆土地應有部分
    各2分之1所有權移轉登記予原告；(二)前項移轉登記，被告應
    配合申請土地作農業使用證明書（即農地農用證明書）。(三)
    原告願供擔保請准宣告假執行。
二、被告則以：其承認系爭土地係原告與許加和一起購買，亦承
    認原告就系爭土地有2分之1所有權，惟被告曾與原告之配偶
    廖雪玉就系爭土地之移轉登記事宜簽立移轉契約書，兩造自
    應依該移轉契約書履行等語，資為抗辯。並聲明：(一)原告之
    訴及其假執行之聲請均駁回。(二)如受不利之判決，願供擔保
    請准宣告免為假執行。
三、原告主張系爭土地之應有部分各2分之1所有權為其所有並借
    名登記於被告名下之事實，業據提出土地登記謄本、地籍圖
    、現場照片、99年10月12日兩造對話之錄音譯文為證，而該
    錄音光碟經本院當庭勘驗，其錄音內容核與譯文相符，被告
    亦不爭執（見本院卷第59頁反面），觀諸該譯文內容，被告
    在對話中曾經提及「農地一人一半、建地也一人一半，這樣
    才對。」、「過戶就要過一半給你，過戶給你，你不用繳稅
    嗎？這都是代書講的，我不會這樣講，代書說你要過戶，所
    以你要繳稅。」等語，且被告亦自認原告就系爭土地有2分
    之1所有權，堪信原告之主張為真實。
四、按稱「借名登記」者，謂當事人約定一方將自己之財產以他
    方名義登記，而仍由自己管理、使用、處分，他方允就該財
    產為出名登記之契約，其成立側重於借名者與出名者間之信
    任關係，在性質上應與委任契約同視，倘其內容不違反強制
    、禁止規定或公序良俗者，固應賦予無名契約之法律上效力
    ，並類推適用民法委任之相關規定（最高法院98年度臺上字
    第990號判決意旨參照）。是兩造間既成立借名登記關係，
    應類推適用民法委任之相關規定，而當事人之任何一方，得
    隨時終止委任契約，為民法第549條第1項所明定，則原告以
    本件起訴狀繕本送達被告而為終止借名登記契約之意思表示
    ，自屬有據，準此，被告即有將系爭土地所有權各2分之1移
    轉登記予原告之義務，當可明認。
五、又被告抗辯稱其曾與原告之配偶廖雪玉就系爭土地之移轉登
    記事宜簽立移轉契約書，兩造自應依移轉契約書履行等語，
    為原告所否認，並稱其不知配偶廖雪玉有與被告簽立該移轉
    契約書。惟查，被告與原告配偶曾就系爭土地移轉登記事宜
    簽立移轉契約書，並由代書製作土地所有權買賣移轉契約書
    乙節，為原告所自承，且自行提出移轉契約書、土地所有權
    買賣契約書（見本院卷第41頁、第46頁至第48頁），則觀諸
    該移轉契約書內容記載：「立契約書人許林雪娥（簡稱甲方
    ）、廖水玉（簡稱乙方），雙方就土地座落：彰化市○○○
    段348、348-6地號貳筆土地，協議甲方移轉彰化市○○○段
    348地號（農地）持分640/1640（640㎡）予乙方，甲方保留
    持分1000/1640（1000㎡）可領農保津貼，剩餘持分180/640
    （180㎡），待日後原因消失（買賣移轉或無法領取津貼）
    ，甲方應無條件移轉予乙方使用，不得要求任何費用。建地
    部分：彰化市○○○段348-6地號，移轉持分1/2予乙方管理
    使用，移轉產生之土地增值稅由乙方負擔，代書、代辦費、
    印花稅、書狀費、登記規費所需費由雙方負擔。電表甲乙雙
    方各保留壹個使用，雙方各持一式。」，參以依原告提出之
    99年10月12日錄音譯文顯示：「（被告：那時候代書寫好，
    怎麼沒辦？那時候是說要過成你的名字，要繳30萬增值稅。
    ）、（原告：如果你沒想要佔我便宜，那就一起去辦。）」
    、「（被告：那時候代書也寫到一半，代書費也繳了1萬多
    塊，我怎會不想辦？我將所有權狀放在代書那裡一個多月，
    才拿回來。）、（原告：你就想要佔便宜，還說放一個多月
    才拿回來？）、（被告：我哪有佔便宜？你說我那裡佔便宜
    ？）、（原告：你先佔足300坪，剩下才要還我。）」等語
    ，足見原告確知悉並同意該移轉契約書之內容，其辯稱不知
    其配偶有與被告簽立該移轉契約書，自屬無據，是以兩造就
    系爭土地之移轉登記事宜，本應受該移轉契約書之拘束。惟
    原告主張被告縱將附表編號1所示土地應有部分2分之1所有
    權移轉登記予原告，仍無損於其農會會員及農民健康保險之
    資格，亦即被告不需保留應有部分面積1000平方公尺，仍可
    領取農保津貼乙節，為被告所不爭執，則被告依該移轉契約
    書需保留應有部分180/1640之原因自不存在，原告主張被告
    就附表編號1所示土地應有部分2分之1所有權移轉登記予原
    告之條件已經成就，洵屬有據。從而，原告依借名登記契約
    終止後之法律關係，請求被告應將系爭土地之應有部分各2
    分之1所有權移轉登記予原告，應予准許。至原告另請求被
    告應配合申請土地作農業使用證明書（即農地農用證明書）
    ，於法洵屬無據，應予駁回。
五、末按命債務人為一定之意思表示之判決確定或其他與確定判
    決有同一效力之執行名義成立者，視為自其確定或成立時，
    債務人已為意思表示，強制執行法第130條第1項定有明文。
    上開規定既明定意思表示於判決確定時，視為已為意思表示
    ，如許宣告假執行，使意思表示之效力提前發生，即與上開
    規定不合。本件係命被告辦理系爭土地移轉登記之判決，須
    自判決確定時方視為已為意思表示，自不得宣告假執行，是
    原告陳明願供擔保請求宣告假執行，即屬無據，應予駁回。
    而被告陳明如受不利之判決，願供擔保請准宣告免為假執行
    ，核無必要，附此敘明。
六、本件判決基礎已臻明確，兩造其餘之攻擊防禦方法及訴訟資
    料經本院斟酌後，核與判決不生影響，無一一論述之必要，
    併予敘明。
七、訴訟費用負擔之依據：民事訴訟法第79條。
中    華    民    國    100    年    8    月    24    日
                  民事第三庭    法  官  尚安雅
以上正本係照原本作成。
如對判決上訴，應於判決送達後20日內向本院提出上訴狀（須附
繕本）。如委任律師提起上訴者，應一併繳納上訴審裁判費。
中    華    民    國    100    年    8    月    24    日
                                書記官  陳文俊
附表：
┌─┬───────────────────────────┬─┬────┬──────┐
│編│        土          地          坐          落        │地│面積    │ 權利範圍   │
│  │                                                      │  │        │            │
│  │                                                      │  │        │            │
│  ├───┬────┬─────────┬────────┤  ├────┤            │
│號│縣  市│鄉鎮市區○段                │  地        號  │目│平方公尺│            │
│  │      │        │                  │                │  │        │            │
│  │      │        │                  │                │  │        │            │
├─┼───┼────┼─────────┼────────┼─┼────┼──────┤
│１│彰化縣│彰化市  │西門口            │348             │田│1640    │全部        │
│  │      │        │                  │                │  │        │            │
│  │      │        │                  │                │  │        │            │
├─┼───┼────┼─────────┼────────┼─┼────┼──────┤
│2 │彰化縣│彰化市  │西門口            │348-6           │田│232     │全部        │
│  │      │        │                  │                │  │        │            │
│  │      │        │                  │                │  │        │            │
└─┴───┴────┴─────────┴────────┴─┴────┴──────┘